【裁判字號】    89,上更(一),354
【裁判日期】    900626
【裁判案由】    清償債務
【裁判全文】
臺灣高等法院民事判決  八十九年度上更(一)字第三五四號
    上   訴   人    乙○○
                    己○○
                    丙○○
                    戊○○
    訴 訟代理 人    甲○○
    被 上  訴 人    丁○○
右當事人間請求清償債務事件，上訴人對於中華民國八十七年六月二十四日臺灣板橋
地方法院八十六年度訴字第一七六○號第一審判決提起上訴，經最高法院發回更審，
本院判決如左：
    主    文
原判決關於命上訴人連帶給付之金額超過新台幣壹佰肆拾肆萬伍仟佰陸拾元部分，
及該部分假執行之宣告暨訴訟費用之裁判均廢棄。
右開廢棄部分，被上訴人在第一審之訴及其假執行之聲請均駁回。
其餘上訴駁回。
第一審（除確定部分外）、第二審及發回前第三審訴訟費用由上訴人連帶負擔二分之
一，餘由被上訴人負擔。
    事    實
甲、上訴人方面：
一、聲明：
  (一)原判決不利於上訴人部分廢棄。
  (二)右廢棄部分，被上訴人在第一審之訴及假執行之聲請均駁回。
二、陳述：除與原審及更審前本院判決記載相同，玆引用之外，補稱略以：
  (一)兩造往來借款係始於民國（下同）七十年三月二十日，其中新台幣（下同）四十
    一萬元簽發以同面額之支票所記發票日即七十年四月三十日為清償日，其餘則於
    最遲發票日七十年七月二十六日前為清償，核上開借款期間自屬短期借款。
  (二)被上訴人雖主張其中乙筆三十萬元借款清償日為七十三年三月三十日，惟為上訴
    人歷來所否認，且被上訴人亦係於七十一年七月間即以上訴人未返還借款為由，
    向原法院聲請拍賣抵押物裁定，並於同年八月十六日即聲請原法院強制執行，而
    依被上訴人於該抵押物拍賣聲請狀上亦自認「相對人（即陳月娥）於七十年三月
    至七十年七月向聲請人（即被上訴人）借用一百零肆萬元，約定清償日為七十年
    七月二十六日」，均有原審調來之原法院七十一年度拍字第一○三四號拍賣抵押
    物卷宗，七十一年度民執公字第三四八○號拍賣抵押強制執行卷宗可稽，若其中
    有三十萬元借款之清償期係遲至七十三年三月三十日，則被上訴人豈能於未到期
    前，即就包含此三十萬元之總借款一百零肆萬元聲請拍賣抵押物，是兩造借款最
    末之清償日，確為七十年七月二十六日。
  (三)兩造所約定之利率，確屬機動利率，此除被上訴人於起訴時所請求之利率均按當
    年度中央銀行核定之放款利率而變動外，歷來被上訴人之主張，均亦採浮動利率
    （即按各年度利率不同而調整），是兩造之前均主張係採機動利率，既是，民事
    判決自不得違反兩造無爭執之事實而為相反之認定。
  (四)違約金是否過高，仍須依一般客觀事實，社會經濟狀況及當事人實際所受損害程
    度以為斷，尤應參酌債權人有無過失，查，兩造就利息及遲延利息俱有約定，則
    在本金合理之使用收益對價上，被上訴人已有所彌補，除此之外，被上訴人有何
    因上訴人遲延清償而發生之額外實際損失，俱未見被上訴人有所舉證以實其說，
    被上訴人雖另稱其於七十一年八月十六日對陳月娥聲請強制執行以當時之債權額
    顯大於房屋價金，如非延誤執行，其將以該債權承買云云，然拍賣當時之債權金
    額是否大於價金，未見其舉證，且拍賣程序中，上訴人提存了一百零四萬元，則
    計算至提存時為止，被上訴人之債權餘額有無仍大於拍賣物價值，已屬可議，而
    強制執行程序延欠，即或上訴人遲未辦理繼承登記，被上訴人基於債權人地位，
    亦可依法代位辦理，被上訴人經執行法院命補正辦理，仍置之不理，致執行程序
    因此延欠，顯屬被上訴人之責，又被上訴人是否確會承受抵押物，亦未見其舉證
    以實其說，況其房地是否徵收非兩造所得預見，而徵收價更因不動產之自然漲跌
    而有所變更或加減，顯與認定被上訴人之實際損失，亦乏相當之因果關係，被上
    訴人以系爭房地之拍賣及徵收云云，謂違約金未過高，純屬假設臆測之詞，且於
    法均無所據。
乙、被上訴人方面：
一、聲明：上訴駁回。
二、陳述：除與原判決及更審前本院判決記載相同，玆引用之外，補稱略以：
  (一)本件借貸之抵押設定契約書、他項權利證明書記載：「利息及遲延利息依中央銀
    行核定放款利率計算」，而中央銀行核定放款利率係機動利率，非屬固定利率。
  (二)有關向銀行申辦貸款時，如與銀行約定放款利率不調整，才為固定利率，如約定
    按中央銀行核定放款利率計算，則為機動利率。
  (三)關於違約金之酌減：
    1.違約金是否過高，法院得依職權酌減，但其酌減，應審酌一般客觀事實、社會
      經濟情況及當事人所受之損害，如無顯不公平，則無從酌減。
    2.被上訴人於七十一年八月十六日對陳月娥聲請強制執行，以當時之債權及陳月
      娥所有坐落台北縣三峽鎮○○○段二○三之四一地號及其上門牌台北縣三峽鎮
      龍埔一三四之四號房屋價值比較，債權金額顯然大於房價，若非延誤執行程序
      ，被上訴人以該債權拍賣上開房地，無人應買而承受，現該房地徵收所得四百
      六十一萬四千一百三十七元，皆為被上訴人所得，可得利潤為三百五十萬元，
      如未承受，而受清償，該債權因物價指數之調整，縱無物價指數因素，該債權
      存放銀行，迄今可得之利息至少一百四十萬元（以定存計算），又據被上訴人
      估算，徵收補償費扣除本件債權後，尚餘八十七萬二千三百七十三元，對上訴
      人而言乃意外收穫，故被上訴人請求違約金一百二十八萬九千零一十二元，並
      不過高，反之，被上訴人少得之利益約三百五十萬元，該等金額即為被上訴人
      之損害。
    3.銀行實務皆按銀行利率計算違約金，司法實務從未認定此項違約金過高，被上
      訴人請求違約金亦按銀行利率計算，焉有過高。
    4.甲○○於其舊屋作為工廠發生小火災，當時上訴人為當地之義消曾去救火，火
      災結果並未損及工廠設備、材料。又上訴人現有臺北縣三峽鎮○○路一三四號
      房屋，並有自用轎車，且甲○○於七十三年另取吳秀珠為妻，係助產士，足見
      其目前生活富裕，生活富裕而不還債，顯然蓄意賴帳，對之酌減違約金，顯失
      公平。
    理    由
一、被上訴人起訴主張：上訴人之被繼承人陳月娥於七十年三月間提供所有坐落臺北
    縣三峽鎮○○○段二○三之四一號土地及其上門牌三峽鎮龍埔一三四之四號房屋
    （下稱系爭土地及建物）為擔保，為伊設定本金最高限額一百萬元之抵押權，嗣
    陳月娥與上訴人甲○○於同年三月至七月間向伊借款一百零四萬元，雙方並於同
    年八月十四日提高抵押擔保債權額度為一百五十萬元。嗣因抵押債權於七十年七
    月二十六日屆期未受清償，經伊於七十一年七月間聲請法院裁定准予拍賣抵押物
    ，並於同年八月十六日聲請原法院以七十一年度民執公字第三四八○號拍賣抵押
    物事件實施強制執行。嗣因發現陳月娥已於同年八月四日亡故，上訴人尚未辦理
    繼承登記，致該執行程序延擱至今，尚未終結，無法受償。上訴人為陳月娥之繼
    承人，於繼承開始時，即負有連帶清償陳月娥債務之責任，計應給付伊本金一百
    零四萬元，及二百七十萬一千七百六十四元之利息與違約金，惟僅清償一百零四
    萬元等情，求為命上訴人連帶給付二百七十萬一千七百六十四元，及其中一百零
    四萬元加計自起訴狀繕本送達翌日起算法定遲延利息之判決（逾上開金額之請求
    ，經原審判決駁回，未據被上訴人聲明不服，此部分已告確定）。上訴人則以：
    陳月娥僅向被上訴人借用一百零四萬元，伊等已依法院准許拍賣抵押物之裁定為
    清償提存完畢，被上訴人再行提起本件訴訟，為無理由。又原法院民事執行處於
    七十三年三月十四日通知被上訴人檢具文件向臺北縣樹林地政事務所代位辦理不
    動產之繼承登記，為被上訴人所拒，致執行程序延宕十三年餘，其間被上訴人既
    未聲請延緩執行，亦未曾具狀聲明續行強制執行，顯有撤回強制執行之意，其所
    聲請之強制執行程序，既應視為撤回，即不生中斷時效之效力。系爭借款日期為
    七十年三月二十日，清償期為七十年七月二十六日，不論自借款日起算，抑自清
    償日起算，迄八十六年十一月十四日被上訴人提起本件訴訟之日止，本金債權部
    分已逾十五年之請求權時效期間，利息、違約金部分亦已逾五年之短期時效期間
    等語，資為抗辯。
二、被上訴人主張：已故陳月娥與上訴人甲○○前於七十年三月至七月間，向伊借款
    一百零四萬元，並提供系爭土地及建物設定本金最高限額一百萬元之抵押權予伊
    ，雙方並於同年八月十四日提高抵押擔保債權額度為一百五十萬元，嗣抵押債權
    於七十年七月二十六日屆期未為清償，經伊於七十一年七月間聲請法院裁定准予
    拍賣抵押物，並於同年八月十六日聲請原法院以七十一年度民執公字第三四八○
    號拍賣抵押物事件實施強制執行，因發現陳月娥已於同年八月四日亡故，上訴人
    為陳月娥之繼承人之事實，業據提出建築改良物登記簿謄本影本、繼承系統表影
    本、戶籍謄本、土地登記簿謄本影本、原法院七十一年度拍字第一○三四號民事
    裁定影本、聲請狀影本等各一件為證（見原審卷第六頁至第二四頁），並經原法
    院調閱七十一年度拍字第一○三四號拍賣抵押物卷宗、七十一年度民執公字第三
    四八○號拍賣抵押物強制執行卷宗，核實無訛，亦為上訴人所自認（見本院前審
    卷第二五頁背面），堪信被上訴人主張陳月娥與上訴人甲○○向其借款一百零四
    萬元為真正。
三、被上訴人又主張：一百零四萬元借款，其中三十萬元部分，借款日為七十年三月
    三十日，約定清償期為七十三年三月三十日，其中四十一萬元部分，以同面額支
    票所記載之發票日七十年四月三十日為清償期，其餘三十三萬元部分，則以最遲
    之發票日即七十年七月二十六日作為清償期，此有被上訴人於前開拍賣抵押物提
    出之借據影本一紙、台北縣三峽鎮農會信用部支票影本五紙、退票理由單影本一
    紙可證，亦經原法院調閱前開案卷查明屬實，被上訴人上開主張堪信為真。
四、按依民法第七百五十九條規定，因繼承於登記前已取得不動產物權者，非經登記
    不得處分其物權；又依強制執行法第五條第二項規定，即使強制執行開始後，債
    務人方死亡者，亦應對其遺產續行執行；惟此項執行依同法第十一條第四項準用
    第三項規定，執行法院得因債權人之聲請，以債務人費用，通知登記機關登記為
    債務人所有後而為執行。換言之，執行名義成立後，債務人死亡，其繼承人並未
    拋棄繼承，亦未限定繼承，則債權人除得對繼承人之自有財產強制執行外如欲對
    於該被繼承人所遺之未辦保存登記之建築改良物，聲請強制執行時，依前述說明
    ，自應辦理繼承登記後，始可進行拍賣程序。經查，本件被上訴人於七十一年七
    月間向原法院聲請拍賣抵押物裁定，其後聲請強制執行，執行法院於七十一年十
    月十九日開庭調查時，上訴人甲○○始陳報陳月娥已於七十一年八月四日死亡，
    原法院民事執行處乃通知被上訴人於十日內，代位辦理不動產之繼承登記，然被
    上訴人並未前往辦理，業經原法院調閱前開拍賣抵押物執行卷宗核實無訛，揆諸
    前揭說明，被上訴人聲請拍賣抵押物係於陳月娥死亡之前，其後持拍賣抵押物裁
    定聲請強制執行，程序上並無不法，僅係原法院民事執行處於被上訴人代位辦理
    繼承登記前，不得進行拍賣程序而已。再八十五年十月修正前之強制執行法，對
    於強制執行債權人不遵執行法院之命為一定之行為，並無執行債權人將生失權或
    其他不利結果之規定，故在強制執行法八十五年間之修正前，執行債權人是否辦
    理代位繼承登記，乃其權利，非其義務，倘未辦理，對其亦不生任何不利益之效
    果，是以執行法院雖於七十一年十一月三日以被上訴人未辦理代位繼承登記，而
    在強制執行卷宗內批示「視為撤回啟封」，亦僅係執行法院為免案件因事實因素
    長久處於久懸未結狀態，而暫行將案件報結之權宜措施，實際上該強制執行程序
    仍屬有效存在，並未終結，此觀民事執行處承辦法官雖有「視為撤回啟封」之批
    示（見原審卷第一四四頁），惟執行法院並未通知地政機關啟封系爭土地及建物
    自明。是上訴人抗辯被上訴人之強制執行聲請狀仍將已死亡之陳月娥列為債務人
    ，被上訴人多年未代辦繼承登記，應認其已撤回強制執行之執行，本件強制執行
    程序顯有嚴重瑕疵云云，均無可採。
五、次按請求權因十五年間不行使而消滅；又時效因開始強制執行行為而中斷，民法
    第一百二十五條、第一百三十六條分別定有明文。又時效因開始執行行為而中斷
    者，若因權利人之聲請或法律上要件之欠缺而撤銷其執行處分時，視為不中斷，
    民法第一百三十六條第一項定有明文，強制執行之聲請苟未被駁回，則於開始執
    行後，縱令有執行不能之情事或停止執行，其中斷時效之效力亦不受影響，故前
    開強制執行程序固因被上訴人當時未代位辦理繼承登記，以致無法進行，惟被上
    訴人所為強制執行之聲請，並未因此經執行法院駁回，則被上訴人聲請強制執行
    ，所生消滅時效期間中斷之效果，不受影響。再民法第八百六十一條規定，抵押
    權所擔保者為原債權、利息、遲延利息，及實行抵押權之費用，但契約另有訂定
    者，不在此限。是以抵押權人如實行其抵押權，即可認其有行使抵押債權及相關
    之利息、遲延利息及違約金請求權之意思，無待另為訴訟之請求。本件上訴人之
    被繼承人陳月娥與上訴人甲○○向被上訴人借款一百零四萬元，其中三十萬元部
    分，借款日為七十年三月三十日，約定清償期為七十三年三月三十日，其中四十
    一萬元部分，以同面額支票所記載之發票日七十年四月三十日為清償期，其餘三
    十三萬元部分，則以最遲之發票日即七十年七月二十六日作為清償期，已詳如前
    述，被上訴人嗣於七十一年七月十二日聲請拍賣抵押物強制執行，該執行程序並
    非不法，業如前述，則被上訴人自七十一年七月十二日聲請執行，七十一年十月
    十九日民事執行處通知被上訴人辦理代位繼承登記後，被上訴人雖未前往辦理，
    惟被上訴人借款請求權之時效，已因強制執行程序之開始而中斷，是以上訴人辯
    稱本件借款債權已因時效而消滅，以及被上訴人未另再訴請或請求上訴人給付借
    款、利息、遲延利息、違約金等，因認被上訴人之請求超出抵押物設定範圍之借
    款、利息、遲延利息及違約金請求權等之時效不生中斷時效之效果云云，亦均不
    足採。
六、查陳月娥於七十年三月二十日提供系爭土地及建物設定本金最高限額一百萬元之
    抵押權予被上訴人時，雙方約定以中央銀行核定之放款利率為約定利率及違約金
    ，有土地及建築改良物登記簿謄本在卷可憑（見原審卷第六至十五頁、四五至五
    四頁）。按利率管理條例於七十四年十一月二十七日經總統公佈廢止，依中央法
    規標準法第二十二條第三項規定，自七十四年十一月二十九日起失效。在該條例
    失效前，依該條例規定適用之利率，於失效後，法院在裁判上，可依左列原則處
    理：對於應給付利息之金錢債務，經約定利率者，在利率管理條例失效前，因適
    用同條例第五條規定，故債權人請求給付利息，係以訂約時當地中央銀行核定之
    放款利率為計算之標準。利率管理條例失效前，當事人訂約時當地中央銀行核定
    之放款利率，如未超過週年百分之二十，則在該條例失效後所生之利息，債權人
    如請求依訂約時當地中央銀行核定放款利率計算給付，與民法第二百零五條規定
    ，亦不違背，法院自得依債權人之聲明，判命債務人給付（最高法院七十五年度
    第三次民事庭會議決議參照）。從而被上訴人在原審陳述該條例係以七十七年十
    二月二十一日廢止，雖屬有誤，惟其主張利息及遲延利息之計算，仍以中央銀行
    核定之放款利率計算至七十七年十二月二十一日者，依前開說明，尚無不合。次
    查，兩造就借款利息及違約金係約定採機動利率計算，並不爭執（見本院卷第七
    ○、一六○、一六三頁），且自七十年一月至七十八年四月間止中央銀行核定之
    放款利率，除於七十年六月十五日、七十年八月二十五日曾調高外，餘均為逐年
    調降，亦有中央銀行業務局函復原審之八十七年四月十三日（八七）台央業字第
    ○二○○三五五號函可稽（見原審卷第一三四至一三五頁），顯見以機動利率計
    算較有利於上訴人，則被上訴人請求以機動利率計算借款利息及違約金，自應以
    其請求為準。又查，中央銀行核定之放款利率，分為短期放款（一年及一年以下
    ）及中長期放款，二種放款利率，復有最高及最低之分（因有無擔保，在七十年
    六月十五日前，亦有所不同），有中央銀行業務局前開函在卷可考（見原審卷第
    一三四至一三五頁），查本件抵押借款所約定之利息及遲延利息，僅約定「依照
    中央銀行核定之放款利率計算」，並未約定最高或最低利率計算，又擔保系爭借
    款之不動產抵押權，為最高限額抵押權，其存續期間固為七十年三月二十日至七
    十三年三月十九日，然清償期係依各個債務契約之約定（見原審卷第八、十三、
    四七、五二頁），而依上所述之借款清償日期，系爭之三筆借款均為未滿一年之
    抵押借款，是系爭借款應屬中央銀行所定之「有擔保之短期放款」，本乎誠信原
    則，本院認被上訴人僅得依短期有擔保之放款最高及最低利率之平均值為本件請
    求利息及遲延利息之基準（如附表一、二、三中之計算標準），被上訴人請求依
    中長期放款利率之最高標準計算，固有未合，上訴人抗辯應依短期放款之最低利
    率計算，亦不足取。其次，系爭借款之違約金約定，固與利息及遲延利息同，惟
    約定之違約金額過高者，法院得減至相當之數額，為民法第二百五十二條所明定
    ，本院認系爭借款已有約定利息及遲延利息，被上訴人因系爭借款之未清償，已
    受有相當之補償對價，且依被上訴人所提出之陸春實業有限公司向第一商業銀行
    借款之借據上亦載明：「未按月支付利息或到期不履行時，除依上述之約定計付
    遲延利息外，逾期六個月以內，另按約定利率百分之十，逾期超過六個月，另按
    約定利率百分之二十加付違約金」（見本院卷第七三頁），另被上訴人所提出法
    院相關判決亦依此計算違約金，亦有其提出之明細表、請求金額表、分配表附卷
    可憑（見本院卷第七六頁、最高法院卷第三三至三五頁），足見系爭借款違約金
    再約定與利息及遲延利息同，顯然過高，上訴人抗辯違約金過高，尚無不合，本
    院認其標準以約定利息之百分之二十為宜。被上訴人主張銀行實務皆按銀行利率
    計算違約金，司法實務從未認定此項違約金過高，核與其所提出之資料不符，被
    上訴人此部分之主張自不足採。至被上訴人又主張：伊對陳月娥聲請強制執行，
    債權金額顯然大於房價，若非延誤執行程序，被上訴人以該債權拍賣上開房地，
    無人應買而承受，現該房地徵收所得四百六十一萬四千一百三十七元，皆為被上
    訴人所得，伊少得之利益約三百五十萬元，該等金額即為伊之損害，伊請求之違
    約金，並無過高等語。然查在拍賣程序中，上訴人提存了一百零四萬元，已詳如
    前述，而強制執行程序拖延，固因上訴人遲未辦理繼承登記，惟被上訴人基於債
    權人地位，亦可依法代位辦理，被上訴人經執行法院命補正辦理，仍置之不理，
    致執行程序因此拖延，被上訴人亦有責任，況系爭土地及建物是否徵收非兩造所
    得預見，而徵收價更因不動產之自然漲跌而有所變更或加減，顯與認定被上訴人
    之實際損失，並無相當之因果關係，被上訴人此部分之主張，亦委無足採。
七、依上所述，本件上訴人之被繼承人陳月娥，共欠被上訴人本金一百零四萬元，合
    計如附表一、二、三所示一百二十二萬二千五百七十七元之利息、遲延利息（計
    算式：359520+ 485982+ 377075= 0000000)，及合計二十二萬二千七百八十三元
    之違約金（計算式：50172+ 97196+ 75415= 222783)，計算方法詳如附表所示，
    從而被上訴人本於消費借貸及繼承之法律關係，主張其對陳月娥之繼承人即上訴
    人之債權，在二百四十八萬五千三百六十元之範圍內，自無不合。按清償人所提
    出之給付，應先抵充費用，次充利息，次充原本，民法第三百二十三條定有明文
    。經查被上訴人所得請求之債權額為本金一百零四萬元，利息、遲延利息合計一
    百二十二萬二千五百七十七元，已如前述，而上訴人固曾為被上訴人就系爭借款
    為清償一百零四萬元，但上訴人所提存之一百零四萬元，尚不足以抵充全部之利
    息、遲延利息，則被上訴人之債權自難認已經完全受償，上訴人抗辯關於陳月娥
    向被上訴人借用之金錢債務一百零四萬元部分，上訴人已依拍賣抵押物之裁定為
    清償提存，則本件債務，即屬清償完畢被上訴人再行起訴請求，為無理由云云，
    核無可取。
八、依本判決後附計算表，本件上訴人之被繼承人陳月娥之債務計算至被上訴人起訴
    前之八十七年五月十二日止，尚欠本金、利息、遲延利息及違約金總計為二百四
    十八萬五千三百六十元，是被上訴人本於消費借貸及繼承之法律關係主張上訴人
    應連帶清償，自無不合。又本件上訴人所清償提存之一百零四萬元，業經被上訴
    人受取，為兩造不爭之事實，經扣除一百零四萬元，被上訴人所得向上訴人請求
    連帶給付之金額僅一百四十四萬五千三百六十元，及其中一百零四萬元自八十七
    年五月十三日起至清償日止，按週年利率百分之五計算之利息，原審在此範圍，
    判決被上訴人勝訴，併為附條件假執行之判決，理由容有部分不同，結論尚無不
    合，上訴人求予廢棄改判，為無理由；至被上訴人逾此部分之請求，為無理由，
    應予駁回，原審予以准許及准許附條件假執行之聲請，尚有未合，上訴人求為廢
    棄改判，為有理由。
九、兩造其餘攻擊防禦方法及舉證，核與判決基礎無影響，無庸一一論述，附此敘明
    。
據上論結，本件上訴為一部有理由，一部無理由，依民事訴訟法第四百五十條、第四
百四十九條第一項、第二項、第七十九條但書、第八十五條第二項，判決如主文。
中      華      民      國     九十    年      六      月    二十六     日
                                   民事第十庭
                                       審判長法  官  林  敬  修
                                             法  官  劉  勝  吉
                                             法  官  黃  騰  耀
右正本係照原本作成。
如不服本判決，應於收受送達後二十日內向本院提出上訴書狀，其未表明上訴理由者
，應於提出上訴後二十日內向本院補提理由書狀（均須按他造當事人之人數附繕本）
上訴時應提出委任律師或具有律師資格之人之委任狀；委任有律師資格者，另應附具
律師及格證書及釋明委任人與受任人有民事訴訟法第四百六十六條之一第一項但書或
第二項（詳附註）所定關係之釋明文書影本。
中      華      民      國     九十    年      六      月    二十七     日
                                             書記官  楊  麗  雪
附註：
民事訴訟法第四百六十六條之一（第一項、第二項）：
對於第二審判決上訴，上訴人應委任律師為訴訟代理人。但上訴人或其法定代理人具
有律師資格者，不在此限。
上訴人之配偶、三親等內之血親、二親等內之姻親，或上訴人為法人、中央或地方機
關時，其所屬專任人員具有律師資格並經法院認為適當者，亦得為第三審訴訟代理人
。


司法院資訊處製作；財團法人民間司法改革基金會備份。
